【裁判字號】    96,訴,4009
【裁判日期】    970411
【裁判案由】    偽造文書
【裁判全文】
臺灣高雄地方法院刑事判決              96年度訴字第4009號
公  訴  人  臺灣高雄地方法院檢察署檢察官
被      告  乙  ○
            丙○○
共      同
選任辯護人  黃奉彬律師
上列被告等因偽造文書案件，經檢察官提起公訴（96年度偵字第
13465、25545 號），本院判決如下：
    主  文
丙○○犯行使偽造私文書罪，處有期徒刑陸月，如易科罰金，以
銀元參佰元即新臺幣玖佰元折算壹日，減為有期徒刑參月，如易
科罰金，以銀元參佰元即新臺幣玖佰元折算壹日，緩刑貳年，並
向國庫支付新臺幣伍萬元。「轉讓契約書」上偽造之「甲○○」
、「合歡城小吃店」之印文各壹枚，暨偽造之「甲○○」、「合
歡城小吃店」印章各壹顆，均沒收。
乙○無罪。
    事  實
一、丙○○與甲○○之母劉淑貞於民國94年6 月1 日簽立合約書
    ，入股新臺幣（下同）25萬元，受讓「合歡城小吃店」（登
    記負責人為甲○○、獨資）2 分之1 經營權，嗣後因劉淑貞
    於94年6 月30日開立本票向丙○○借款35萬元，丙○○遂向
    其姊乙○借款現金35萬元借予劉淑貞，惟劉淑貞迄未返還。
    詎丙○○竟基於行使偽造私文書及使公務員登載不實之犯意
    ，未經甲○○同意，於95年2 月28日前某日，提供甲○○之
    個人資料、合歡城小吃店之營利事業登記證、營業稅申報書
    及繳款書等資料予不知情之代辦業者丁○○，委託丁○○辦
    理「合歡城小吃店」之負責人及商號名稱之申請變更登記事
    宜，並利用不知情之丁○○偽刻「甲○○」、「合歡城小吃
    店」之印章各1 顆，於95年2 月28日在址設高雄市苓雅區○○○路220 號10樓之1 丁○○事務所，由丁○○偽造內容為
    甲○○將其投資於「合歡城小吃店」之出資額25萬元讓渡予
    乙○承受之不實「轉讓契約書」，並偽造「甲○○」、「合
    歡城小吃店」之印文各1 枚於上開「轉讓契約書」上，再由
    丁○○委託不知情之莊惠玲於95年3 月2 日前某日，持向高
    雄市政府建設局申請辦理變更「合歡城小吃店」之商號名稱
    為「聚亨小吃店」，及將負責人變更登記為乙○而行使之，
    使不知情之高雄市政府公務員將此一不實事項登載於職務所
    掌之營利事業登記簿公文書上，足生損害於甲○○及高雄市
    政府對於營利事業相關登記管理之正確性。
二、案經甲○○提出告訴及臺灣高雄地方法院檢察署檢察官自動
    檢舉偵辦。
    理  由
壹、證據能力方面：
一、告訴人甲○○於偵查中向檢察官所為陳述之證據能力：
    按證人依法應具結而未具結者，其證言不得作為證據，刑事
    訴訟法第158 條之3 定有明文。查證人即告訴人甲○○於偵
    查中向檢察官所為之陳述，經遍查本件偵查卷宗（臺灣高雄
    地方法院檢察署95年度他字第6606號、96年度偵字第25545
    號、第13465號卷），並無結文在卷，顯未具結，則依上開
    規定，應認證人即告訴人甲○○於偵查中向檢察官所為陳述
    無證據能力。
二、證人陳劉淑貞（即劉淑貞）、丁○○於偵查中向檢察官所為
    陳述之證據能力：
    按被告以外之人於偵查中向檢察官所為之陳述，除顯有不可
    信之情況者外，得為證據，同法第159 條之1 第2 項定有明
    文。本件證人陳劉淑貞、丁○○於檢察官偵查中所為證述，
    業經具結，本質雖屬傳聞證據，然其等均未曾提及檢察官有
    不法取供之情形，且查無顯不可信之情況，依上說明，其等
    於偵查中向檢察官所為證述自均具有證據能力。
三、證人即告訴人甲○○、證人丁○○、莊惠玲於偵查中向檢查
    事務官所為陳述之證據能力：
    按被告以外之人於審判外之言詞或書面陳述，除法律有規定
    者外，不得作為證據，刑事訴訟法第159 條第1 項固定有明
    文；惟被告以外之人於審判外之陳述，雖不符刑事訴訟法第
    159 條之1 至第159 條之4 之規定，而經當事人於審判程序
    同意作為證據，法院審酌該言詞陳述或書面陳述作成時之情
    況，認為適當，亦得為證據；當事人、代理人或辯護人於法
    院調查證據時，知有第159 條第1 項不得為證據之情形，而
    未於言詞辯論終結前聲明異議者，視為有前項之同意，同法
    第159 條之5 亦有明文。證人即告訴人甲○○及證人丁○○
    、莊惠玲於檢查事務官調查中所為之陳述，雖均屬被告以外
    之人於審判外之言詞陳述，然證人即告訴人甲○○、莊惠玲
    未於本院審理中到庭陳述，證人丁○○業於本院審理中到庭
    證述，均查無符合刑事訴訟法第159 條之1 至之4 等4 條之
    情形，且被告、辯護人及公訴人於審判程序對於上開證據方
    法之證據能力並未爭執（本院卷第28、80至81頁），檢察官
    並陳明捨棄詰問證人即告訴人（本院卷76頁），本院審酌上
    開證據資料製作時之情況，並無違法不當及證明力明顯過低
    之瑕疵，認前揭證據方法，適為本案之證據，是證人即告訴
    人於檢察事務官調查時所為陳述，具有證據能力。
貳、實體方面：
一、被告丙○○有罪部分：
  (一)訊據被告丙○○固不否認有委託丁○○辦理「聚亨小吃店」
    登記事宜，惟矢口否認有何行使偽造私文書及使公務員登載
    不實之犯行，辯稱：伊與劉淑貞合股經營「合歡城小吃店」
    ，入股時伊不知道該店登記甲○○之名字，伊是委託會計師
    丁○○辦理商號重新申請，不知丁○○為何辦理變更登記，
    相關印章是丁○○所刻，伊並不知情，轉讓契約書亦非伊填
    寫，伊無偽造文書之犯意云云。經查：
  1.「合歡城小吃店」之負責人原登記為告訴人甲○○，嗣經不
    知情之丁○○交由不知情之莊惠玲向高雄市政府辦理申請變
    更負責人及名稱事宜，於95年3 月2 日經高雄市政府核准變
    更登記負責人為「乙○」、變更營利事業名稱為「聚亨小吃
    店」等事實，業據證人即告訴人於偵查中證述明確（臺灣高
    雄地方法院檢察署95年度他字第6606號卷第23至24頁），及
    證人丁○○於偵查中證稱：本件是伊辦理，伊交由莊惠玲去
    領件及送件，伊平常從事的業務是辦理公司行號登記、設立
    、變更等業務；伊是根據客戶提供之資料；伊不清楚讓渡合
    約背後有糾紛等語，及證人莊惠玲於偵查中證稱：伊只是跑
    件等語（同上他字偵查卷第103 至104 頁），證明本件變更
    登記之申請程序是由不知情之丁○○受託交由不知情之莊惠
    玲送件及領件，並有高雄市政府營利事業登記證、高雄市政
    府95年3 月2 日高市府建二營字第09500939690 號函稿、95
    年2 月28日「轉讓契約書」、93年9 月1 日高市府建二營字
    第0930052450 0號函稿各1 紙及高雄市政府營利事業統一發
    證變更登記申請書2 紙（同上他字偵查卷第38、41至42、44
    至45頁）在卷為憑，此部分事實堪以認定。
  2.上開「合歡城小吃店」負責人及店名之變更登記申請，未經
    告訴人同意，且用以辦理變更申請之95年2 月28日「轉讓契
    約書」上「甲○○」及「合歡城小吃店」印文，與告訴人所
    有之印章亦不相同，業經告訴人指訴在卷（同上偵查卷第23
    至24頁），並提出「合歡城小吃店」原始大、小章印文在卷
    為據（同上偵查卷第26頁）。被告丙○○亦坦承其委託丁○○辦理本件申請，轉讓契約書是會計師自己寫的，轉讓契約
    書上「甲○○」之印章是會計師自己刻的，其不知甲○○有
    無同意，轉讓契約書未經甲○○本人簽名，是刻印章的等語
    （臺灣高雄地方法院檢察署96年度偵字第2554 5號卷第6至7
    頁），足證本件「合歡城小吃店」變更登記為「聚亨小吃店
    」、負責人「甲○○」變更為「乙○」，均未經告訴人同意
    ，本件申請所用之「轉讓契約書」係屬偽造，其上「甲○○
    」及「合歡城小吃店」之印文亦屬偽造。
  3.被告丙○○於偵查時供稱：伊於94年6 月1 日與劉淑貞經營
    合歡城小吃店，伊占有該小吃店一半之經營權，94年6 月30
    日劉淑貞向伊借35萬元，並簽本票給伊，伊向伊姐乙○拿35
    萬元現金借她，至94年12月中旬找不到陳劉淑貞（即劉淑貞
    ），伊有寫存證信函給她，要她出面，她有欠地下錢莊錢，
    店內因為有漏水，沒有錢裝修，店經營不下去，伊才把店盤
    給乙○，伊就去找會計師，另外申請一家商號名稱，轉讓書
    上甲○○、乙○、合歡城小吃店的章是會計師刻的，會計師
    有向伊請領刻印章的費用；因為文件都遺失，所以伊就交給
    丁○○1 張營利事業登記證影本，這張影本是影印放在店裡
    ，請丁○○幫伊辦理等語（同上他字偵查卷第75、117 至11
    8 、129 頁），核與證人丁○○於偵查中證稱：本件聚亨小
    吃店變更登記是伊辦理，伊交由莊惠玲去領件及送件，伊平
    常從事之業務為辦理公司行號登記、設立、變更等業務；伊
    是根據客戶提供之資料，當時是跟被告丙○○接洽，轉讓契
    約書是伊事務所製作；本件伊依據客戶交付之資料辦理完畢
    後，要請客戶簽章，客戶才發現印章及營利事業登記證均不
    見，伊告訴客戶有2 種作法，一種是登報遺失，另一種是請
    負責人本人到建設局去簽切結書，客戶表示用登報方式處理
    ，所以委託伊刻印等語相符（同上他字偵查卷第103 、129
    頁），並有載明：「刻印費」（店2 私4 發2 電1）820元、
    「登報費」700 元之請款單1 紙（同上他字偵查卷第125 頁
    ），及證人丁○○於偵查中提出被告丙○○提供之財政部高
    雄市國稅局營業稅繳款書、營業人銷售額與稅額申報書影本
    各1 紙（同上他字偵查卷第105 、106 頁）在卷為證，堪認
    丁○○係受被告丙○○之委託辦理本件申請，本件申請所製
    作之「轉讓契約書」係丁○○依據被告丙○○之委託所製作
    ，其上「甲○○」、「合歡城小吃店」之印章亦係丁○○依
    據被告丙○○之委託所刻製，並蓋用於上開轉讓契約書，而
    偽造告訴人及合歡城小吃店之印文及上開轉讓契約書。
  4.被告丙○○雖於本院辯稱其係委託丁○○辦理商號重新申請
    ，不知道丁○○為何辦理變更登記，伊並不知情云云。惟查
    ，被告丙○○於偵查中陳稱：轉讓契約書上甲○○、合歡城
    小吃店之印章是會計師刻的，伊有收據可以證明，會計師有
    向伊請領刻印章之費用等語（同上他字偵查卷第118 頁），
    已承認本件變更登記所用之印章是由被告丙○○出資刻製。
    而證人丁○○於本院證稱：「聚亨小吃店」變更登記是被告
    丙○○委託伊辦理，接洽的人是被告丙○○，伊沒有聽錯被
    告丙○○之意思；辦理重新登記申請1 個商號，跟辦理變更
    登記之程序差別在於檢附之文件不相同，重新設立登記必須
    有負責人的身分證影本、建築物使用執照影本、房屋所有權
    狀影本，再向市政府查詢營利事業的名稱核准表就具備重新
    申請要件；變更登記必須有讓渡契約書、新、舊負責人身分
    證影本、營業稅申報書、繳款書；因被告丙○○是根據伊之
    說明提供原商號之營業稅申報書及繳款書、新負責人的身分
    證影本及原負責人之身分證資料，故伊確認被告丙○○是要
    辦理變更登記，讓渡契約書上之印章是被告丙○○委託伊全
    權去處理；被告丙○○知道伊要製作讓渡契約書，伊曾經跟
    她說明過，伊跟她說要辦理變更登記，需要製作讓渡契約書
    ，因為這是辦理變更登記必備的要件之一，是被告丙○○要
    伊去刻印章，被告丙○○當時知道原來之負責人是甲○○，
    因為被告丙○○必須要提供甲○○之資料給伊，伊才能製作
    讓渡書，被告丙○○有提供原來行號之營利事業登記證給伊
    ，但是上面沒有負責人甲○○身分證字號、出生年月日及地
    址，被告丙○○有提供甲○○之出生年月日及地址給伊，她
    口唸，伊一手抄在便條紙上面，被告丙○○說這家店是她跟
    人家合夥，以甲○○為名義負責人，她不想作了，要變更乙○為負責人；辦理轉讓登記之大、小章與原來的大、小章不
    相符要登報，本件有先把原來之大、小章登報遺失；剛開始
    被告丙○○說要辦理新的設立登記，伊回答她要提供一些資
    料，她表示拿不到這些資料，伊就告訴她只能辦變更登記，
    請她準備辦理變更登記應具備之文件，當時刻4 個印章，舊
    店及新店章2 個，被告乙○及甲○○之印章各1 個，委託伊
    辦理變更登記後，印章在送件的前一天刻的，應該是（95年
    ）3 月1 日以後申請的，轉讓契約書是建設局的制式要件文
    書，伊根據原來之營利事業登記證填上去的；一開始有談到
    要用重新申請設立登記，後來建築物使用執照拿不到，才改
    辦理變更登記；轉讓契約書內容都是伊繕打、章也是伊蓋的
    ，都是在95年2 月28日在伊公司（事務所名稱：丁○○事務
    所）高雄市苓雅區○○○路220 號10樓之1 製作等語（本院
    卷第54至62頁），佐以卷附請款單有「刻印費」820 元及「
    登報費」700 元之記載（同上他字卷第125 頁），足證被告
    丙○○係委託丁○○辦理變更登記，且知悉丁○○辦理變更
    登記需要製作「讓渡契約書」及刻製「甲○○」、「合歡城
    小吃店」之印章並蓋用於「轉讓契約書」上，被告丙○○於
    本院辯稱其不知情云云，顯為事後卸責之詞，不足採信。
  5.綜上所述，被告丙○○辯解不足採信，本件事證明確，被告
    丙○○犯行堪以認定，應予依法論科。
  (二)查被告丙○○行為後，94年2 月2 日總統公布修正之刑法部
    分條文，業自95年7 月1 日起施行，又刑法施行法增訂第1
    條之1 ，亦於95年6 月14日經總統公布，並自同年7 月1 日
    起施行。按行為後法律有變更者，適用行為時之法律，但行
    為後之法律有利於行為人者，適用最有利於行為人之法律，
    現行刑法第2 條第1 項定有明文。此條規定係規範行為後法
    律變更所生新舊法律比較適用之準據法，是刑法第2 條本身
    雖經修正，但刑法第2 條既屬適用法律之準據法，本身尚無
    比較新舊法之問題，於新法施行後，應一律適用裁判時之現
    行刑法第2 條之規定，為「從舊從輕」之比較，合先敘明。
    又本次刑法修正之比較新舊法，應就罪刑有關之共犯、未遂
    犯、想像競合犯、牽連犯、連續犯、結合犯，以及累犯加重
    、自首減輕暨其他法定加減原因（如身分加減）與加減例等
    一切情形，綜其全部罪刑之結果而為比較，最高法院95年5
    月23日95年度第8 次刑庭會議著有決議可資參照。經查：
  1.刑法第214 條之使公務員登載不實罪，法定刑原為3 年以下
    有期徒刑、拘役或銀元500 元以下罰金，此規定自24年7 月
    1 日施行後即未再修正，惟就罰金刑部分，依增訂之刑法施
    行法第1 條之1 規定：「中華民國94年1 月7 日刑法修正施
    行後，刑法分則編所定罰金之貨幣單位為新臺幣。94年1 月
    7 日刑法修正時，刑法分則編未修正之條文定有罰金者，自
    94年1 月7 日刑法修正施行後，就其所定數額提高為30倍。
    但72年6 月26日至94年1 月7 日新增或修正之條文，就其所
    定數額提高為3 倍。」及修正後刑法第33條第5 款規定：「
    主刑之種類如下：五、罰金：新臺幣1 千元以上，以百元計
    算之」等規定，則修正後刑法第214 條所得科之罰金刑最高
    額為新臺幣1 萬5 千元，然依修正前之罰金罰鍰提高標準條
    例第1 條前段規定之提高10倍及修正前刑法第33條第5 款規
    定之罰金最低額銀元1 元計算，刑法第214 條之罰金刑最高
    額為銀元500 元，最低為銀元1 元，折算為新臺幣後，修正
    前後刑法第214 條之罰金刑部分最高額雖同為新臺幣1 萬5
    千元，然修正前刑法第214 條之罰金刑最低額僅為新臺幣3
    元，遠低於修正後之最低額新臺幣1 千元，比較修正前、後
    之刑罰法律，修正後之法律並未較有利於被告丙○○。
  2.刑法第55條關於牽連犯之規定業經刪除，則被告丙○○所犯
    各罪，應予分論併罰。比較新、舊法結果，適用被告行為時
    之法律即修正前刑法第55條牽連犯之規定，較有利於被告丙○○。
  3.被告行為時之刑法第41條第1 項前段規定：「犯最重本刑為
    5 年以下有期徒刑以下之刑之罪，而受6 個月以下有期徒刑
    或拘役之宣告，因身體、教育、職業、家庭之關係或其他正
    當事由，執行顯有困難者，得以1 元以上3 元以下折算1 日
    ，易科罰金。」，又被告行為時之易科罰金折算標準，依修
    正前罰金罰鍰提高標準條例第2 條前段規定（現已刪除），
    就其原定數額提高為100 倍折算1 日，則本件行為時之易科
    罰金折算標準，應以銀元300 元折算1 日，經折算為新臺幣
    後，應以新臺幣900 元折算為1 日，惟修正後刑法第41條第
    1 項前段則規定：「犯最重本刑為5 年以下有期徒刑以下之
    刑之罪，而受6 個月以下有期徒刑或拘役之宣告者，得以新
    臺幣1000元、2000元或3000元折算1 日，易科罰金。」經比
    較修正前、後之易科罰金折算標準，以修正施行後之規定，
    非有利於被告丙○○。
  4.綜上法律修正前、後之比較，揆諸前揭說明及修正後刑法第
    2 條第1 項之「從舊從輕」原則，本件以適用修正前即行為
    時之相關刑罰法律，對被告丙○○較為有利。
  (三)核被告丙○○所為，係犯刑法第216 條、第210 條之行使偽
    造私文書罪、同法第214 條之使公務員登載不實罪。被告丙○○偽造「甲○○」、「合歡城小吃店」印章、印文均係偽
    造「轉讓契約書」，其偽造印章、印文均係偽造私文書之部
    分行為，偽造私文書之低度行為為行使偽造私文書之高度行
    為所吸收，均不另論罪。被告丙○○所犯行使偽造私文書、
    使公務員登載不實犯行，有方法、結果之牽連關係，依修正
    前刑法第55條牽連犯規定，從一重論以行使偽造私文書罪。
    被告丙○○利用不知情之丁○○偽刻「甲○○」、「合歡城
    小吃店」之印章、印文並用以偽造「轉讓契約書」，及利用
    不知情之蔡惠玲持向高雄市政府申請變更登記，為間接正犯
    。審酌被告丙○○並無前科，有臺灣高等法院被告前案紀錄
    表1 份在卷可參，素行尚稱良好，其因告訴人之母親劉淑貞
    積欠其債務未還，且找不到劉淑貞而無法處理「合歡城小吃
    店」之經營權問題，而為本件犯行之犯罪動機、目的、手段
    及所生之危害等一切情狀，分別量處如主文所示之刑，並諭
    知易科罰金之折算標準。查本件被告犯罪時間在96年4 月24
    日以前，且非中華民國96年罪犯減刑條例第3 條第1 項所定
    不予減刑之罪，則依該條例第2 條第1 項第3 款、第7 條之
    減刑規定，應減其宣告刑2 分之1 並諭知易科罰金之折算標
    準。又被告未曾受有期徒刑以上刑之宣告，有臺灣高等法院
    被告前案紀錄表在卷可憑，其因一時失慮，致觸刑章，且並
    無前科，經此次偵、審程序之教訓，日後當能知所警惕，信
    無再犯之虞，本院認所宣告之刑仍以暫不執行為適當，爰予
    宣告緩刑2 年，且斟酌被告上開犯罪情節，對公益之危害並
    非輕微，不宜無條件給予緩刑宣告，爰依刑法第74條第2項
    第4 款規定命被告應向國庫支付5 萬元，以啟自新。
  (四)又被告丙○○利用丁○○偽造之「甲○○」、「合歡城小吃
    店」之印章各1 枚，雖均未扣案，然並無證據證明業已滅失
    ，自應依刑法第219 條規定予以宣告沒收；又於「轉讓契約
    書」上偽造「甲○○」、「合歡城小吃店」之印文，亦應依
    刑法第219 條規定予以宣告沒收。至於「轉讓契約書」，業
    經被告丙○○利用不知情之莊惠玲持向高雄市政府建設局辦
    理上開變更登記，已非被告丙○○所有，自無從宣告沒收，
    附此敘明。
二、被告乙○無罪部分：
  (一)公訴意旨略以：被告乙○與丙○○為姐妹，因告訴人甲○○
    之母劉淑貞積欠35萬元債務，竟共同基於偽造文書之犯意聯
    絡，未經甲○○之同意，於95年2 月28日前某日由乙○偽刻
    「甲○○」之印章，偽造不實之「轉讓契約書」，並偽造「
    甲○○」之印文於上開「轉讓契約書」上，由丙○○交由不
    知情之丁○○、莊惠玲持向高雄市政府建設局辦理變更「合
    歡城小吃店」之商號名稱為「聚亨小吃店」，同時負責人變
    更登記為乙○，使不知情之高雄市政府公務員將此一不實事
    項登載於職務所掌之營利事業登記簿公文書上，足以生損害
    於甲○○及高雄市政府對於營利事業相關登記管理之正確性
    。因認被告乙○涉犯刑法第216 條、第210 條之行使偽造私
    文書罪與同法第214 條之使公務員登載不實罪云云。
  (二)按犯罪事實應依證據認定之，無證據不得推定其犯罪事實；
    不能證明被告犯罪者，應諭知無罪之判決，刑事訴訟法第15
    4 條、第301 條第1 項分別定有明文。又告訴人之告訴，係
    以使被告受刑事追訴為目的，其指訴是否與事實相符，仍應
    調查其他證據，以資審認，必告訴人所述被害情形，無瑕疵
    可擊，且就其他方面調查，又與事實相符，始足據為有罪判
    決之基礎（最高法院81年度臺上字第3539號判決參照）。又
    認定犯罪事實所憑之證據，雖不以直接證據為限，間接證據
    亦包括在內；然而無論直接或間接證據，其為訴訟上之證明
    ，須於通常一般之人均不致有所懷疑，而得確信其為真實之
    程度者，始得據為有罪之認定，倘其證明尚未達到此一程度
    ，而有合理之懷疑存在，致使無從為有罪之確信時，根據「
    罪證有疑，利於被告」之證據法則，即不得遽為不利被告之
    認定（最高法院76年度台上字第4986號判例意旨參照）。而
    刑法共同正犯之成立，除共同實施犯罪行為者外，其就他人
    之行為負共犯之責者，以有意思聯絡為要件，若事前並未合
    謀，實施犯罪行為之際，又係出於行為者獨立之意思，即不
    負共犯之責（參照最高法院19年上字第694 號判例意旨參照
    ）。
  (三)本件公訴人認被告乙○涉有與被告丙○○共犯上開行使偽造
    私文書、使公務員登載不實犯行，無非係以告訴人甲○○之
    指訴、被告乙○與丙○○於偵查中之陳述、證人丁○○於偵
    查中之證述，及95年2 月5 日讓渡書、合歡城小吃店營利事
    業登記證影本、高雄市政府95年6 月27日高市府建二營字第
    09501030300 號函暨聚亨小吃店之變更登記申請書、轉讓契
    約書、委託書各1 份等，為其主要論據。
  (四)訊據被告乙○固不否認有自被告丙○○處受讓「合歡城小吃
    店」，並將名稱更改為「聚亨小吃店」之事實，惟堅決否認
    有何行使偽造私文書及使公務員登載不實之犯行，辯稱：伊
    叫被告丙○○去辦理重新登記，伊未出面與丁○○接洽，對
    於被告丙○○委託丁○○之相關事宜並不知情等語。經查：
  1.被告乙○與被告丙○○於95年2 月5 日簽立「讓渡書」，由
    被告乙○受讓被告丙○○之合歡城卡拉OK（即合歡城小吃店
    ）經營權和劉淑貞簽發之本票2 張共35萬元之債權之事實，
    為被告乙○與丙○○供承在卷（本院卷第90至93頁），並有
    「讓渡書」原本1 紙在卷為證（同上他字偵查卷第36頁），
    此部分事實堪以認定。「合歡城小吃店」於95年3 月2 日經
    高雄市政府核准變更登記負責人為「乙○」、變更營利事業
    名稱為「聚亨小吃店」，是由被告丙○○與案外人丁○○接
    洽，委託丁○○辦理申請之相關事宜，已如前述。
  2.證人即共同被告丙○○於本院證稱：是伊自己委託丁○○代
    書辦理合歡城小吃店登記；因店裡淹水，伊找不到股東劉淑
    貞（也有人叫她劉佳陽），劉淑貞欠伊姐（即被告乙○）35
    萬元，伊也沒有意願要經營，伊姐有意願要經營，她想把店
    弄起來做；伊自己委託丁○○辦理好，要移轉給被告乙○；
    伊跟丁○○接洽時，被告乙○不在場；甲○○之印章、合歡
    城小吃店之店章均非被告乙○提供或叫丁○○刻的；伊未將
    與丁○○接洽之情形告訴被告乙○等語（本院卷第77至79頁
    ），於偵查中證稱：96年6 月30日陳劉淑貞向伊借35萬元，
    伊有跟她說要跟被告乙○借借看，所以這筆錢是陳劉淑貞欠
    被告乙○的，後來94年12月中旬，伊找不到陳劉淑貞，伊有
    寫存證信函給她，要她出面，她有欠地下錢莊錢，店內因為
    有漏水，沒有錢裝修，店經營不下去，伊才把店盤給被告乙○，伊就去找會計師，申請另外一家商號名稱，轉讓書上甲○○、乙○、合歡城小吃店的章是會計師刻的，伊有收據可
    以證明，會計師有向伊請領刻印章之費用；因為文件都遺失
    ，所以伊就交給丁○○1 張營利事業登記證影本，這張影本
    是影印放在店裡，請丁○○幫渠等辦理等語（臺灣高雄地方
    法院檢察署95年度他字第6606號卷第118 、129 頁），與證
    人丁○○於本院證稱：聚亨小吃店變更登記是由伊辦理，是
    被告丙○○委託伊，在聚亨小吃店裡面談，接洽的人是被告
    丙○○，讓渡契約書上的印章是被告丙○○全權委託伊去處
    理，讓渡契約書是伊製作，伊曾經跟被告丙○○說明過，是
    被告丙○○要伊去刻印章；被告丙○○有提供甲○○之出生
    年月日及地址給伊，被告乙○沒有提供這些資料給伊；當時
    刻4 個章，舊店及新店章2 個，被告乙○及甲○○之印章各
    1 個；伊在辦理本件的過程中沒有跟被告乙○接洽過，是辦
    好之後有跟被告乙○接洽，請她到國稅局簽名、蓋章；轉讓
    契約書是建設局的制式要件文書，伊根據原來的營利事業登
    記證填上去的；轉讓契約書內容都是伊繕打、章也是伊蓋的
    ，都是在95年2 月28日在公司（事務所名稱：丁○○事務所
    ）高雄市苓雅區○○○路220 號10樓之1 製作等語（本院卷
    第55至62頁），均證述被告乙○未參與本件委託丁○○辦理
    「合歡城小吃店」商號名稱及負責人變更登記之相關事宜。
  3.依刑事訴訟法第156 條第2 項規定，被告之自白，不得作為
    有罪判決之為唯一證據，仍應調查其他必要之證據，以察其
    是否與事實相符。被告乙○於偵查中雖曾供稱：「合歡城小
    吃店」及「甲○○」之印章是伊叫會計師去刻的云云（同上
    他字偵查卷第24頁），然其於本院供稱：伊不知道誰承辦，
    伊都是叫被告丙○○去辦，辦好再給伊，伊沒有出面與丁○○代書接洽，只有一次伊跟丁○○到國稅局簽領發票；伊未
    叫他刻印章，伊未跟他接觸過等語（本院卷第93至94頁），
    已否認其於偵查中之供詞。證人丁○○雖於偵查中證稱：接
    洽時乙○及丙○○都在場云云（同上他字偵查卷第129 頁）
    ，惟因本院當庭勘驗偵查之錄音錄影光碟，結果檔案無法開
    啟，有勘驗筆錄在卷為憑（本院卷第39頁），且證人丁○○
    於本院亦證述：與伊接洽之人是被告丙○○，被告乙○有無
    在場，因時間久了，伊無印象，伊不知道被告乙○曉不曉得
    被告丙○○與其接洽是談變更登記或重新申請設立登記等語
    （本院卷第54至55 、56 至57頁），所述前後不一，則被告
    丙○○與丁○○接洽時，被告乙○是否曾經在場，即非無疑
    ，況且證人丁○○於偵查中所述接洽時乙○在場之情事，與
    被告乙○於偵查中供述印章是伊叫會計師去刻印之情事，亦
    不相符，不能證明被告乙○有參與委託丁○○辦理登記相關
    事宜之行為，或被告乙○知悉被告丙○○與丁○○接洽之過
    程，自難認被告乙○與被告丙○○有何犯意聯絡或行為分擔
    之情事。
  (五)從而，「合歡城小吃店」雖因被告丙○○委由不知情之丁○○偽造「甲○○」、「合歡城小吃店」之印章、印文，並偽
    造「轉讓契約書」而辦理上開變更登記將負責人變更為「乙○」、將該店名稱變更為「聚亨小吃店」，然因檢察官所為
    舉證，不足證明被告乙○與被告丙○○有何犯意聯絡或行為
    分擔之情事，本院復查無其他積極證據足以證明被告乙○有
    檢察官所指共同偽造文書之犯行，揆諸首揭說明，自應為無
    罪之諭知。
據上論斷，應依刑事訴訟法第229 條第1 項前段、第301 條第1
項，刑法第2 條第1 項、第216 條、第210 條、第214 條、第21
9 條、第74條第1 項第1 款、第2 項第4 款，修正前刑法第55條
、第41條第1 項前段，刑法施行法第1 條之1 ，修正前罰金罰鍰
提高標準條例第2 條，現行法規所定貨幣單位折算新臺幣條例第
2 條，中華民國96年罪犯減刑條例第2 條第1 項第3 款、第7條
、第9 條，判決如主文。
本案經檢察官李佳韻到庭執行職務。
中    華    民    國    97    年    4     月    11    日
                  刑事第八庭審判長法  官  李璧君
                                  法  官  曾仁勇
                                  法  官  曾鈴
以上正本證明與原本無異。
如不服本判決應於收受本判決後10日內向本院提出上訴書狀，並
應敘述具體理由，如未敘述上訴理由者，應於上訴期間屆滿後20
日內補提理由書狀於本院（均須按他造當事人之人數附繕本）「
切勿逕送上級法院」。
中    華    民    國    97    年    4     月    14    日
                                  書記官  曾秀鳳
附錄本判決論罪之法條：
刑法第216條、第210條、第214條


司法院資訊處製作；財團法人民間司法改革基金會備份。
